【裁判字號】    92,台上,5182
【裁判日期】    920918
【裁判案由】    偽造文書
【裁判全文】
最高法院刑事判決                              九十二年度台上字第五一八二號
    上   訴   人  台灣高等法院台南分院檢察署檢察官
    上訴人即被告  乙○○
                  甲○○
    共        同
    選 任辯護 人  謝天仁
右上訴人等因被告等偽造文書案件，不服台灣高等法院台南分院中華民國九十年三月
二十日第二審更審判決︵八十九年度上更(一)字第六０二號，起訴案號：台灣嘉義地方
法院檢察署八十六年度偵字第一七二四號︶，提起上訴，本院判決如左：
    主  文
原判決撤銷，發回台灣高等法院台南分院。
    理  由
本件原判決認定上訴人即被告乙○○與上訴人即被告甲○○係夫妻，二人自民國八十
三年間起，先後召集余江季美、許秀微、林碧珠、許秋鑾、鄭富榮、陳清水、林永欽
、劉月娥、董磴鎗、吳紹宗、黃煙樹、謝錦燕等會員組織六組民間互助會，其中如原
判決附表編號一所示之會期自八十三年十二月一日起會，至八十六年二月一日止，包
括會首共計二十七會；編號二之會期自八十五年九月五日起會，至八十七年七月五日
止，包括會首共計二十三會；編號三之會期自八十四年六月十日起會，至八十六年七
月十日止，包括會首共二十六會；編號四之會期自八十四年三月十五日起會，至八十
六年七月十五日止，包括會首共二十九會；編號五之會期自八十四年七月二十日起會
，至八十六年三月二十日止，包括會首共二十一會；編號六之會期自八十五年六月二
十五日起會，至八十八年二月二十五日止，包括會首共三十三會。上開互助會每會之
會款均為新台幣︵下同︶二萬元，分別於每月一、五、十、十五、二十、二十五日開
標。乙○○因投資股票、山莊及簽賭六合彩虧損，急需款項週轉，乃夥同其妻甲○○
共同意圖為自己不法之所有，並基於概括之犯意，自原判決附表編號一所示之互助會
起會後之不詳時間，由乙○○連續偽造互助會員之署押於投標之標單予以冒標，並偽
以被冒標會員等人之名義持之行使標會，於得標後隨即將所偽造之標單丟棄滅失；乙
○○即向其他會員謊稱係由上開遭冒標之會員得標，致其餘活會會員均陷於錯誤，仍
然交付會款給乙○○，冒標之次數詳如原判決附表所示，先後詐得如原判決附表所示
之金額。嗣於八十六年二月間，編號一之互助會屆滿，但尚有數名活會會員，乙○○
始宣布倒會，其他會員進而查覺上情而知受騙等情。因而撤銷第一審不當之科刑判決
，改判仍論處上訴人即被告等共同連續行使偽造私文書罪刑，固非無見。
惟查：(一)、科刑之判決書，對於犯罪事實必須詳加認定，而後於理由內敘明其認定犯
罪事實所憑之證據及其認定之理由，方足以資論罪科刑，其所載事實理由與所宣告之
主文，尤必須相互一致。若於事實欄內並未認定，則理由失所根據；若事實理由欄內
均未記載，則主文失其根據，均與法定程式不符，其判決即難謂非違法。又刑法第二
百十條之偽造私文書罪及第二百十六條之行使偽造私文書罪，均以所偽造之私文書，
足以生損害於公眾或他人為要件。原判決論處上訴人即被告等共同連續行使偽造私文
書罪刑，但於事實欄並未記載所偽造之私文書，有足以生損害於公眾或他人之情事；
而於理由欄復未說明所偽造之私文書，有足以生損害於公眾或他人之認定理由，其判
決與法定程式不符，自屬違法。(二)、原判決附表所列被冒標人，並無包含李錦茹、葉
錦絲、王英敏、謝勝豐、施新發、蔣汶遐、施平郎、王櫻珠、王耀鴻等人，卻於理由
欄記載上開人員事後或出具同意書，或到庭表明有同意借被告等標云云，或係事後已
與被告等和解，或係出於情誼，故為迴護被告等之詞，均不得為被告等有利之證明等
語︵見原判決第六、七頁︶，顯有判決理由矛盾之違法。(三)、原判決附表編號一記載
該組會被告等冒標五會，共三百五十八萬元；編號二記載該組會，被告等冒標二會，
共一百九十五萬元；編號三記載該組會被告等冒標十三會，共三百五十八萬元；編號
四記載該組會被告等冒標十會，共七百三十六萬元等語。惟於理由欄引用乙○○之供
詞，資為說明憑以認定上述事實之理由，卻記載編號一，冒標五會，取得會款二百六
十萬元，總計積欠會款三百五十八萬元；記載編號二，冒標二會，取得會款八十八萬
元；記載編號三，冒標十三會，得款六百五十萬元；記載編號四，冒標十會，取得會
款五百六十萬元等語︵見原判決第四、五頁︶，其事實之記載與理由之說明，顯有矛
盾，自有判決理由矛盾之違法。(四)、刑法第五十五條之想像競合犯，即以一犯罪意思
決定，實施一個行為，發生侵害數個法益之結果，符合數個犯罪構成要件，成立數個
罪名之謂。被告等於每次冒名標會而收取會款，係以一行為同時使各活會會員陷於錯
誤，而詐收各活會會員之會款，即一行為同時侵害數法益，應有刑法第五十五條想像
競合犯之適用，原判決漏未適用，自有判決不適用法則之違法。檢察官及被告等上訴
指摘原判決不當，均為有理由，應認原判決仍有撤銷發回更審之原因。
據上論結，應依刑事訴訟法第三百九十七條、第四百零一條，判決如主文。
中      華      民      國    九十二    年      九      月     十八     日
                              最高法院刑事第九庭
                                  審判長法官  陳  炳  煌
                                        法官  陳  正  庸
                                        法官  韓  金  秀
                                        法官  吳  信  銘
                                        法官  徐  文  亮
      右正本證明與原本無異
                                              書  記  官
中      華      民      國    九十二    年      九      月    二十四    日


司法院資訊處製作；財團法人民間司法改革基金會備份。
